臺灣高等法院民事判決
108年度上字第1516號
上  訴  人  劉耀勛  
訴訟代理人  謝進益律師
            林根億律師
被  上訴人  陳德福  

訴訟代理人  徐孟琪律師
上列當事人間請求損害賠償等事件，上訴人對於民國108年10月3
0日臺灣臺北地方法院108年度重訴字第738號第一審判決提起上
訴，本院於民國109年7月2日言詞辯論終結，判決如下：
    主      文
上訴駁回。
第二審訴訟費用由上訴人負擔。
    事實及理由
壹、程序方面
    上訴人原審主張請求權基礎為民法第184條第1項前段、後段
    、第184條第2項（見原審卷第146頁），業已撤回民法第184
    條第2項（見本院卷第242、327頁）。
貳、實體方面
一、上訴人主張：被上訴人未經上訴人同意、授權，於民國106
    年10月20日，指示訴外人林郁馨自上訴人所有設於永豐銀行
    帳戶00000000000000號（下稱系爭帳戶），提領現金新臺幣
    （下同）600萬元（下稱系爭款項），交予被上訴人使用，
    業已侵害上訴人財產權及行使寄託物返還請求權，且無法律
    上原因受有600萬利益。爰依民法第184條第1項前段、後段
    、第179條規定，請求被上訴人應給付上訴人600萬元，及自
    起訴狀繕本送達翌日起至清償日止，按週年利率百分之5計
    算之利息等語。
二、被上訴人則以：上訴人為訴外人元勛健康事業股份有限公司
    （下稱元勛公司）之負責人，參與經營元勛公司、訴外人祐
    安健康事業股份有限公司（下稱祐安公司）、凱薾診所業務
    ，並負責凱薾診所內部事務，提領系爭款項之永豐銀行取款
    暨交易指示憑條（下稱系爭憑條）為上訴人自行簽名，係係
    經上訴人同意領款，並支付各家廠商、診所購買儀器費用，
    系爭款項未交付予被上訴人，自無受有利益之情；又上訴人
    既稱被上訴人購買股權，遂將600萬元匯入系爭帳戶，但是
    上訴人自承106年間即知悉元勛公司60萬股權移轉，卻遲至1
    08年間始表明遭盜領，不合常情；是被上訴人未侵害上訴人
    權利，亦未造成上訴人受有損害，且無受有利益等語，資為
    抗辯。
三、原審就上訴人之請求，為上訴人敗訴之判決，上訴人不服提
    起上訴，並聲明：㈠原判決廢棄；㈡被上訴人應給付上訴人60
    0萬元，及自起訴狀繕本送達翌日起至清償日止，按週年利
    率百分之5計算之利息。被上訴人答辯聲明：上訴駁回。
四、兩造不爭執事項（見本院卷第104頁）：
  ㈠上訴人於104年11月19日向永豐商業銀行申請開立系爭帳戶（
    原審卷第103-108頁）。
  ㈡系爭帳戶於106年10月17日由元勛公司匯入600萬元，後於同
    年月20日以備註說明「支付診所內儀器費用」、代交易人林
    郁馨，提領現金600萬元。（原審卷第113、125頁交易明細
    與登記表）
  ㈢元勛公司於104年2月12日經臺北市政府核准設立登記，資本
    總額為2900萬元，實收資本額為1500萬元，上訴人持有股份
    為81萬5000股，後於105年11月1日持有股份為135萬股，董
    事長為上訴人，迄至106年11月8日改選董事長為訴外人賽席
    爾商國際公司之代表人史清文，嗣108年8月7日為解散登記
    。
五、本院之判斷
　　兩造均同意簡化本件之爭點：上訴人主張擇一依民法第184
    條第1項前段、後段、第179條規定，請求被上訴人給付600
    萬元本息，是否有據？　
　㈠按民法第184第1項前段規定侵權行為以故意或過失不法侵害
    他人之權利為成立要件，故主張對造應負侵權行為責任者，
    應就對造之有故意或過失負舉證責任；又民法第184條第1項
    後段規定：故意以背於善良風俗之方法，加損害於他人者，
    其保護之客體為權利以外之財產上利益（最高法院106年度
    台上字第1738號民事判決、107年度台上字第1409號民事判
    決意旨參照）。查：
　⒈系爭帳戶於106年10月17日由元勛公司匯入600萬元，後於同
    年月20日以備註說明「支付診所內儀器費用」、代交易人林
    郁馨，提領現金600萬元（見不爭執事項㈠），核與證人即祐
    安公司職員林郁馨於本院審理時證稱：系爭款項是伊去提領
    等語相符（見本院卷第238頁），並有系爭憑條可稽（見原
    審卷第123頁），可知上訴人所有系爭帳戶內之系爭款項，
    確實為林郁馨於106年10月20日持系爭憑條（見原審卷第123
    頁）至永豐銀行提領。
　⒉次查：
　⑴元勛公司於104年2月12日設立登記，上訴人持有股份為81萬5
    000股，後於105年11月1日持有股份為135萬股，董事長為上
    訴人，迄至106年11月8日改選董事長為訴外人賽席爾商國際
    公司之代表人史清文（見不爭執事項㈢）；被上訴人自承其
    簽署之108年4月8日公告略為「主旨：本人（陳得福醫師）
    停止職務公告」、「內容：本人自即日起，停止擔任以下職
    務壹.元勛健康事業股份有限公司執行長貳.凱薾診所執行長
    …」（見原審卷第135頁、本院卷第328頁）。兩造先後退出
    元勛公司之經營。
　⑵證人林郁馨於本院審理時證稱：伊自105年8月8日起，任職於
    祐安公司，期間2年8個月，擔任會計、秘書及人事、出納等
    工作。元勛公司持有祐安公司的股份，上訴人是元勛公司前
    負責人，被上訴人伊忘記是祐安公司還是元勛公司執行長，
    該2公司是兩造一起經營負責，伊記得祐安公司及元勛公司
    還有投資一間凱薾診所，也是兩造一起經營的，劉耀勛之前
    職務掛凱薾診所經理，負責處理診所內部事務，而祐安公司
    及元勛公司全部的財務、會計是被上訴人負責的等語（見本
    院卷第237-242頁）。
　⑶承上可知，上訴人原為元勛公司之股東兼負責人，被上訴人
    原為元勛公司之執行長，祐安公司為元勛公司投資之公司，
    此亦為上訴人所不爭執（見本院卷第102頁），且兩造均有
    參與元勛公司、祐安公司之經營，並投資成立凱薾診所，該
    診所事務亦由兩造負責處理無誤。
　⒊證人林郁馨於本院審理時證稱：系爭款項是被上訴人叫伊領
    的，領來繳交祐安公司、元勛公司及診所購買儀器費用，伊
    記得當時有很多廠商的款項要繳，至於是匯款或付現予廠商
    ，時間過久伊忘記了，也不記得支付給那些廠商，伊經手的
    廠商太多；此帳戶是上訴人開戶給我們公司使用，伊忘記帳
    戶交付的過程，只記得此帳戶是作為交易使用很久，系爭帳
    戶存摺放在公司保險箱內。領取系爭款項應該是被上訴人與
    上訴人有講好，伊才去請劉耀勛簽取款條的名字，原審卷第
    123頁之簽名為上訴人親簽，公司有很多文件如果需要上訴
    人簽名都會讓他看過，他才簽名，所以上開取款條伊應該有
    跟上訴人確認要支付診所廠商的費用，他才簽名等語（見本
    院卷第237-242頁），可知系爭款項之領取雖由被上訴人指
    示證人林郁馨領取，然證人林郁馨已取得上訴人同意該筆款
    項支付元勛公司、祐安公司及診所廠商費用，上訴人始在系
    爭憑條上親自簽名。
　⒋再查：
　⑴本院囑託法務部調查局鑑定，系爭憑條上「劉耀勛」簽名筆
    跡（甲類筆跡），與109年2月5日上訴人庭書原本、100年8
    月15日個人戶顧客印鑑卡原本、85年8月10日郵政存簿儲金
    立帳申請書原本、104年11月19日永豐銀行開戶資料/104年1
    1月25日客戶簽收單原本、105年8月31日臺灣銀行開戶申請
    書暨約定書原本、108年3月19日永豐銀行帳戶支出交易憑單
    原本、105年6月27日永豐銀行取款暨交易指示憑條原本；其
    上「劉建勛」、「劉建蔚」簽名筆跡（乙類筆跡），以特徵
    比對方法，認甲類筆跡與乙類筆跡之結構佈局、書寫習慣相
    符（如鑑定分析表），鑑定結果為甲類筆跡與乙類筆跡筆畫
    特徵相同，研判應為同一人所書，有法務部調查局109年4月
    29日函文暨所附鑑定書可按（見本院卷第289-295頁），核
    與證人林郁馨前揭證述系爭憑條是上訴人親簽等語（見本院
    卷第239頁）相符，堪認系爭憑條為上訴人同意後簽名交由
    林郁馨領取該筆款項。
　⑵上訴人雖辯稱系爭憑條中「劉耀勛」之簽名，顯與法務部調
    查局前揭鑑定乙類筆跡之簽名不符云云，然其就兩者簽名筆
    跡不同乙節，並未提出任何證據，已難憑採；其雖提出系爭
    憑條上「劉」之「卯」部首書寫方式與乙類筆跡不同，然參
    以上訴人於本院當庭書寫之筆跡（見外放證物袋、本院卷第
    295頁），橫式「劉耀勛」第四排第一欄位之「劉」之「卯
    」部首書寫方式與系爭憑條上之「劉」之「卯」部首劉書寫
    方式相同；另鑑定分析表第4頁（見本院卷第295頁）之乙類
    筆跡「劉」之書寫方式，亦有多處與系爭憑條上「劉」書寫
    方式相同；況同一人於不同時、地所為之簽名本可能存有些
    許差異，而上訴人於系爭憑條中之簽名既經法務部調查局鑑
    定認與其本人在其他文件上之簽名結構布局、書寫習慣相符
    ，為同一人所書，前已詳述，即已足認定系爭憑條中「劉耀
    勛」之簽名確為其本人親簽。上訴人前揭所辯，不足為取。
　⒌承上，系爭款項係經上訴人確認支付元勛公司、祐安公司及
    凱薾診所儀器等廠商相關費用，始由上訴人在系爭憑條上簽
    名，再交由證人林郁馨領取，而非僅依被上訴人之指示領取
    系爭款項，並交付予被上訴人使用；而系爭帳戶取款無庸使
    用上訴人印章，此亦為上訴人所不爭執（見本院卷第389頁
    ），上訴人既已在系爭憑條上簽名，即已同意領取系爭款項
    ，縱使系爭憑條上之「劉耀勛」印文非其所蓋印，亦不影響
    上訴人已同意領取系爭款項之意；況，上訴人並未爭執「劉
    耀勛」印文之真正（見原審卷第148頁），卻未舉證證明遭
    盜印之事實，自難遽認系爭款項之提領未經上訴人同意或授
    權。參以，系爭帳戶存摺置放於上訴人在元勛公司保險箱內
    （見本院卷第389頁），若是遭人擅自領走鉅款，上訴人應
    早已察覺，殆無可能於1年多以後才發現此情。
　⒍綜上，系爭款項既經上訴人同意領取並支付相關廠商費用，
    且上訴人復未舉證證明因被上訴人故意或過失行為，侵害其
    權利，或加損害於上訴人，則上訴人依民法第184條第1項前
    、後段規定，請求被上訴人負損害賠償責任，即屬無據。
　㈡次按侵害歸屬他人權益之行為，本身即為無法律上之原因，
    主張依此類型之不當得利請求返還利益者（即受損人），固
    無庸就不當得利成立要件中之無法律上之原因舉證證明，惟
    仍須先舉證受益人取得利益，係基於受益人之「侵害行為」
    而來，必待受損人舉證後，受益人始須就其有受利益之法律
    上原因，負舉證責任，方符舉證責任分配之原則（最高法院
    105年度台上字第1990號判決意旨參照）。準此，上訴人為
    系爭帳戶名義人，與系爭帳戶之金融機構即永豐商業銀行成
    立金錢消費寄託，依民法第603條規定準用消費借貸關係，
    僅得請求永豐銀行返還同金額之款項，而系爭款項既經上訴
    人親自簽名委由林郁馨領取，並支付元勛公司、祐安公司及
    凱薾診所儀器等廠商費用，已認定如前，且無證據證明所提
    領之系爭款項交付予被上訴人，被上訴人並未因此受有利益
    ，亦無侵害上訴人前揭消費寄託請求權行為，則自無基於被
    上訴人之「侵害行為」取得利益，故上訴人未舉證證明被上
    訴人有何侵害行為，受有利益，揆諸前揭說明，自與不當得
    利之要件不符，其主張依民法第179條規定，請求被上訴人
    返還系爭款項本息，亦不足取。
六、綜上所述，上訴人主張擇一依民法第184條第1項前段、後段
    、第179條規定，請求被上訴人給付600萬元，及自起訴狀繕
    本送達之翌日起至清償日止，按週年利率百分之5計算之利
    息，於法無據，不應准許。原審所為上訴人敗訴之判決，並
    無不合。上訴論旨指摘原判決不當，求予廢棄改判，為無理
    由，應駁回其上訴。
七、本件事證已臻明確，上訴人另聲請函調財政部北區國稅局有
    關上訴人出讓元勛公司60萬股權課稅申報資料等情（見本院
    卷第356頁），核無必要。兩造其餘之攻擊或防禦方法及所
    用之證據，經本院斟酌後，認為均不足以影響本判決之結果
    ，爰不逐一論列，附此敘明。
八、據上論結，本件上訴為無理由，依民事訴訟法第449條第1項
    、第78條，判決如主文。
中　　華　　民　　國　　109 　年　　7 　　月　　16　　日
                    民事第二十庭  
                        審判長法　官  吳燁山
　　　　　　　　　　　  　　　法　官  馬傲霜
　　　　　　　　　　　  　　　法　官  林玉蕙
正本係照原本作成。
如不服本判決，應於收受送達後20日內向本院提出上訴書狀，其
未表明上訴理由者，應於提出上訴後20日內向本院補提理由書狀
（均須按他造當事人之人數附繕本）上訴時應提出委任律師或具
有律師資格之人之委任狀；委任有律師資格者，另應附具律師資
格證書及釋明委任人與受任人有民事訴訟法第466 條之1第1項但
書或第2項（詳附註）所定關係之釋明文書影本。如委任律師提
起上訴者，應一併繳納上訴審裁判費。
中　　華　　民　　國　　109 　年　　7 　　月　　16　　日

                              書記官  鄭淑昀 
附註：
民事訴訟法第466條之1（第1項、第2項）：
對於第二審判決上訴，上訴人應委任律師為訴訟代理人。但上訴
人或其法定代理人具有律師資格者，不在此限。
上訴人之配偶、三親等內之血親、二親等內之姻親，或上訴人為
法人、中央或地方機關時，其所屬專任人員具有律師資格並經法
院認為適當者，亦得為第三審訴訟代理人。